臺灣嘉義地方法院民事判決
110年度嘉簡字第299號
原      告  中國信託商業銀行股份有限公司


法定代理人  利明献  


訴訟代理人  王裕程  

            張明賢  
被      告  黃國諉  
            黃雯雯  

上列當事人間請求代位分割遺產事件，本院於民國110年9月6日
言詞辯論終結，判決如下：
    主  文
一、被代位人黃國諉與被告黃雯雯公同共有被繼承人黃阿根所遺
    留如附表一所示之不動產，應按附表二「應繼分比例」欄所
    示分割為分別共有。
二、原告其餘之訴駁回。
三、訴訟費用由原告及被告黃雯雯各負擔二分之一。
    事實及理由
壹、程序方面：
一、訴狀送達後，原告不得將原訴變更或追加他訴，但請求之基
    礎事實同一、擴張或減縮應受判決事項之聲明者，不在此限
    。上開規定於簡易訴訟程序適用之，民事訴訟法第255條第1
    項第2款、第3款、同法第436第2項分別定有明文。本件原告
    起訴時訴之聲明第1項原為：被告間就被繼承人黃阿根所遺
    如附表一編號1所示遺產予以分割，並按如附表二所示應繼
    分比例登記為分別共有。嗣於審理中更正聲明第1項為：被
    告間就被繼承人黃阿根所遺如附表一編號1、2所示之遺產，
    應按如附表二所示之應繼分比例分割為分別共有（見本院卷
    第99、131頁），核與前揭規定相符，應予准許。
二、被告黃雯雯、黃國諉（下稱被告2人）經合法通知，未於言
    詞辯論期日到場，核無民事訴訟法第386條所列各款情形，
    爰依原告聲請，由其一造辯論而為判決。
貳、實體方面：
一、原告主張：
　㈠被告黃國諉積欠原告新臺幣（下同）201,311元及利息未償，
    原告已取得本院所核發的109年度司執字第21691號債權憑證
    在案。緣如附表一所示之不動產（下稱系爭不動產）原為訴
    外人黃阿根所有，黃阿根於民國96年1月12日死亡後，系爭
    不動產由黃阿根之子女黃國諉、黃雯雯共同繼承，並於110
    年3月23日辦理繼承登記，因此，系爭不動產現為被告黃國
    諉、黃雯雯公同共有，應繼分比例如附表二所示。系爭不動
    產並無不能分割之情形，因被告黃國諉已陷於無資力而怠於
    行使分割系爭不動產之權利，致原告無法就其繼承之應繼分
    取償，原告為保全債權之必要，本於債權人之地位，自得代
    位黃國諉請求分割系爭不動產，以終止繼承人間之公同共有
    關係。爰依民法第242條、第1164條等規定，提起本件訴訟
    等語。
　㈡並聲明：⒈被告間就被繼承人黃阿根所遺如附表一編號1、2所
    示之遺產，應按如附表二所示之應繼分比例分割為分別共有
    。⒉訴訟費用由被告依附表二所示之應繼分比例負擔。
二、被告2人均未於言詞辯論期日到場，亦未提出書狀為任何聲
    明或陳述。
三、法院之判斷：
  ㈠按債務人怠於行使其權利時，債權人因保全債權，得以自己
    之名義，行使其權利。但專屬於債務人本身者，不在此限；
    繼承人有數人時，在分割遺產前，各繼承人對於遺產全部為
    公同共有；繼承人得隨時請求分割遺產，但法律另有規定或
    契約另有訂定者，不在此限；公同共有物分割之方法，除法
    律另有規定外，準用關於共有物分割之規定；共有物之分割
    ，依共有人協議之方法行之。分割之方法不能協議決定，或
    於協議決定後因消滅時效完成經共有人拒絕履行者，法院得
    因任何共有人之請求，命為下列之分配：⒈以原物分配於各
    共有人。但各共有人均受原物之分配顯有困難者，得將原物
    分配於部分共有人。⒉原物分配顯有困難時，得變賣共有物
    ，以價金分配於各共有人；或以原物之一部分分配於各共有
    人，他部分變賣，以價金分配於各共有人。民法第242條、
    第1151條、第1164條、第830條第2項、第824條第1、2項分
    別定有明文。又在公同共有遺產分割自由之原則下，民法第
    1164條規定，繼承人得隨時請求分割遺產，該條所稱之「得
    隨時請求分割」，依同法第829條及第830條第1項規定觀之
    ，自應解為包含請求終止公同共有關係在內，俾繼承人之公
    同共有關係歸於消滅而成為分別共有，始不致與同法第829
    條所定之旨趣相左，庶不失繼承人得隨時請求分割遺產之立
    法本旨；而繼承人欲終止其間之公同共有關係，惟有以分割
    遺產之方式為之，而將遺產之公同共有關係終止改為分別共
    有關係，性質上屬分割遺產方法之一（最高法院93年度台上
    字第2609號判決亦同此見解）。經查：
　⒈原告主張被代位人黃國諉積欠原告201,311元及利息尚未清償
    ，原告已取得系爭債權憑證。而附表一所示之系爭遺產原為
    被繼承人黃阿根所有，黃阿根死亡後，於110年3月23日由被
    代位人黃國諉及被告黃雯雯共同繼承，各有如附表二所示的
    應繼分等情，已有提出土地登記第二類謄本（所有權個人全
    部）、土地登記第二類謄本（地號全部）、嘉義縣地籍異動
    索引、本院109年度司執字第21691號債權憑證、財政部南區
    國稅局遺產稅逾核課期間案件證明書節本、本院109年7月17
    日嘉院聰家109年度倫㈠字第117號函、黃阿根繼承系統表及
    除戶謄本及戶籍謄本（本院卷第13-37頁）等件為證，且另
    有本院簡易庭查詢表、財政部南區國稅局嘉義縣分局檢送被
    繼承人黃阿根遺產稅核定通知書（本院卷第45、67-69頁）
    及系爭不動產之公務用謄本（置於個資卷）在卷可參，並經
    本院調取本院109年度司執字第21691號債務執行卷宗核閱屬
    實，故原告此部分主張之事實，應可相信為真實。
　⒉又被代位人黃國諉既未清償原告上述債務，且怠於行使其遺
    產分割請求權，而系爭遺產也沒有依法律規定或依契約訂定
    不得分割的情形，因此，原告為保全其債權，依民法第242
    條規定代位行使被代位人黃國諉請求分割遺產的權利，訴請
    裁判分割系爭遺產，自屬有據。
　⒊按繼承人欲終止其間之公同共有關係，惟有以分割遺產之方
    式為之，而公同共有物分割之方法，依民法第830條第2項之
    規定，按分別共有物分割之規定即以原物分配或變賣分割為
    之。是以，將遺產之公同共有關係終止改為分別共有關係，
    性質上屬於分割遺產方法之一（最高法院82年度台上字第74
    8號判決參照）。且裁判分割共有物訴訟，為形式之形成訴
    訟，其事件本質為非訟事件，究依何種方式為適當，法院有
    自由裁量之權，並應斟酌當事人之聲明、共有物之性質、經
    濟效用及全體共有人之利益等情事公平決之，不受當事人聲
    明之拘束，但應斟酌共有人之利害關係、共有物之性質、價
    格及利用效益等狀況，以謀分割方法之公平適當。本院審酌
    被繼承人黃阿根所遺如附表一所示之遺產均為不動產，依其
    財產性質，以原物分配於各共有人並無困難，且能維持經濟
    效用，故認由被告黃雯雯與被代位人黃國諉按如附表二所示
    應繼分比例，分割為分別共有為適當，故原告之請求分割系
    爭遺產，為有理由，應予准許。因此，判決如主文第1項所
    示。
　㈡另按依民法第242條及第243條但書規定，代位債務人行使權
    利，不得將被代位人（即債務人)列為共同被告，否則應將
    其對於債務人部分之訴，予以駁回（最高法院64年度第5次
    民庭庭推總會議決定㈠參照）。本件原告既主張依民法第242
    條規定代位其債務人黃國諉訴請分割遺產，即無異於係由黃
    國諉為原告請求其餘被告為遺產之分割，依照上開說明，原
    告列債務人黃國諉為被告而請求分割遺產之部分，則應予駁
    回，併予敘明。
　㈢末按因共有物分割、經界或其他性質上類似之事件涉訟，由
    敗訴當事人負擔訴訟費用顯失公平者，法院得酌量情形，命
    勝訴之當事人負擔其一部，民事訴訟法第80條之1定有明文
    。而分割遺產之訴，是屬於固有必要共同訴訟，原告代位債
    務人黃國諉起訴請求，符合法律規定，但是被告黃雯雯被訴
    ，也是固有必要共同訴訟的性質所使然，為求公允，於是以
    分配遺產之比例即各繼承人的應繼分（即2分之1），酌定本
    件訴訟費用之分擔。又原告既代位債務人黃國諉提起本件訴
    訟，且債務人黃國諉並非訴訟當事人，則原應由債務人黃國
    諉分擔的訴訟費用，自應命由行使代位權的原告負擔，所以
    判決如主文第3項所示。
五、訴訟費用負擔之依據：民事訴訟法第79條、第80條之1、第8
    5條第1項但書。 　　　
中　　華　　民　　國　　110 　年　　9 　　月　　22　　日
                  臺灣嘉義地方法院嘉義簡易庭
                                  法　官　周欣怡
以上正本係照原本作成。
如對本判決上訴，須於判決送達後20日內向本庭（嘉義市文化路
308之1號）提出上訴狀（均須按他造當事人之人數附繕本）。如
委任律師提起上訴者，應一併繳納上訴審裁判費。
中　　華　　民　　國　　110 　年　　9 　　月　　22　　日
                                  書記官  葉芳如
附表一：　　　　　　　　　　　　　　　　　
編號 被繼承人黃阿根所遺財產 權利範圍 1 嘉義縣○○鄉○○○○段0000地號土地 公同共有50分之1 2 嘉義縣○○鄉○○村○○○000號房屋 公同共有100000分之10000 
附表二：
編號 繼承人 應繼分比例 1 黃國諉 2分之1 2 黃雯雯 2分之1